臺灣高等法院高雄分院民事判決　　　　100年度上易字第122號
上　訴　人　陳正貴
訴訟代理人　陳旻沂律師
被上訴人　　杜秀
訴訟代理人　王仁聰律師
　　　　　　蔡桓文律師
上列當事人間請求損害賠償事件，上訴人對於民國100 年3 月25
日臺灣高雄地方法院99年度訴字第1532號第一審判決提起上訴，
本院於100年7月13日言詞辯論終結，判決如下：
    主  文
上訴駁回。
第二審訴訟費用由上訴人負擔。
    事 實 及 理 由
一、被上訴人起訴主張：伊於民國98年2 月20日經原法院96年度
    執字第52347 號執行程序（下稱系爭執行程序），拍定買受
    坐落高雄市○○區○○段1060地號應有部分250/3000之土地
    及其上同段1401建號即門牌號碼高雄市前金區○○○路87號
    3 樓建物（含共同使用部分即同段1397建號應有部分1/12之
    建物，下合稱系爭房地），於98年3 月11日領得權利移轉證
    書，執行法院並定於同年7 月7 日執行點交。詎上訴人於同
    年6 月9 日提起第三人異議之訴（下稱系爭異議之訴），同
    時聲請停止執行，經原法院於98年6 月11日以98年度審聲字
    第216 號裁定停止執行程序，致伊無法取得系爭房地之占有
    。嗣系爭異議之訴經最高法院於99年3 月4 日以99年度台上
    字第368 號民事裁定駁回，上訴人敗訴確定；99年7 月底經
    執行法院點交，伊始獲交付系爭房地。上訴人並非系爭房地
    之承租人，並無其他使用系爭房地之權源，其繼續使用系爭
    房地為無法律上原因，且受有相當於租金之利益，致伊受有
    損害。爰依民法第179 條規定，聲明請求上訴人應給付被上
    訴人新台幣（下同）766,759 元（即自98年7 月7 日起至99
    年5 月6 日止相當於租金之不當得利），及自起訴狀繕本送
    達翌日起至清償日止，按年息5%計算之利息，並願供擔保請
    准宣告假執行。
二、上訴人則以：系爭執行程序係執行法院依裁定停止，伊繼續
    使用系爭房地並非無法律上原因；縱認被上訴人之請求有理
    由，被上訴人依申報地價年息10% 計算伊所獲得相當於租金
    之利益，亦屬過高，應以年息3%計算，方屬合理等語，資為
    抗辯。
三、原審經審理後，判決上訴人敗訴，上訴人不服，提起上訴，
    並於本院聲明：(一)原判決廢棄；(二)被上訴人在第一審之訴及
    假執行之聲請均駁回；(三)第一、二審訴訟費用均由被上訴人
    負擔。被上訴人則於本院聲明：(一)上訴駁回；(二)訴訟費用由
    上訴人負擔。
四、兩造不爭執事項：
  (一)被上訴人於98年2 月20日經原法院96年度執字第52347 號執
    行程序（即系爭執行程序），拍定買受坐落高雄市○○區○
    ○段1060地號應有部分250/3000之土地及其上同段1401建號
    即門牌號碼高雄市前金區○○○路87號3 樓建物（含共同使
    用部分即同段1397建號應有部分1/12之建物，即系爭房地）
    ，並於98年3 月11日領得權利移轉證書。執行法院原定於98
    年7月7日執行點交。
  (二)上訴人於98年6 月9 日提起第三人異議之訴（即系爭異議之
    訴），同時向原法院聲請停止執行。經原法院於98年6 月11
    日以98年度審聲字第216 號裁定停止執行程序；執行法院於
    同年6月16日通知取消點交程序。
  (三)系爭異議之訴經最高法院於99年3 月4 日以99年度台上字第
    368 號民事裁定駁回，上訴人敗訴確定。
  (四)被上訴人請求返還不當得利之期間（即自98年7 月7 日起至
    99年5 月6 日止），系爭房地由上訴人自行占用，並未出租
    或轉租他人。
五、兩造爭點︰
    上訴人於停止執行期間占用系爭房地，是否有法律上之正當
    權源？被上訴人依民法第179 條規定請求上訴人給付相當於
    租金之不當利益，有無理由？其金額以若干為適當？
  (一)按無法律上原因而受利益，致他人受損害者，應返還其利益
    ，民法第179 條前段定有明文。被上訴人於98年3 月11日領
    得系爭房地之權利移轉證書，為兩造所不爭，依強制執行法
    第98條第1 項規定，上訴人於當日起即取得系爭房地所有權
    ，而得對之使用收益。上訴人辯稱系爭執行程序係依法院裁
    定而停止，伊並非無法律上原因而占有。惟上訴人有無占用
    系爭房地之實體上法律權源，與執行法院是否續行點交之執
    行程序，係屬兩事。上訴人既無占用系爭房地之法律上權源
    ，即應返還系爭房地予被上訴人。系爭執行程序依裁定停止
    ，僅係在上訴人不依法返還系爭房地時，暫緩強制點交程序
    之進行而已，並無賦與上訴人占用系爭房地之合法權源。況
    由停止執行裁定命上訴人須提供擔保金，以備供賠償被上訴
    人因停止執行所應受之損害，益可見停止執行裁定並不具使
    上訴人取得合法占有地位之效力。是以，上訴人抗辯伊於停
    止執行期間並非無權占用云云，顯無可取。
  (二)次按，無權占有他人之土地，可能獲得相當於租金之利益為
    社會通常之觀念（最高法院61年台上字第1695號判例參照）
    。再者，城市地方房屋之租金，以不超過土地及其建物申報
    總價年息10% 為限，土地法第97條第1 項定有明文。惟該條
    限制房屋租金之立法政策，係基於居住乃人民生存之基本條
    件，為保護經濟上弱者之承租人，使其能取得適當之居住空
    間，故該條規定，應僅限於供住宅使用之情形，始有其適用
    ；至營業用房屋，承租人用以營業獲取利潤，並非供居住安
    身，與生存基本條件之保障無涉，自無立法介入加以限制之
    必要，故該條規定應解為不包括營業使用之房屋，方符合立
    法本旨。查：
  1.系爭土地（上訴人應有部分比例為250/3000）面積為1,014
    平方公尺，99年1 月申報地價為每平方公尺46,993元，有土
    地登記謄本在卷可稽（原審卷第26、28頁），是系爭土地申
    報價值為3,970,909 元（1,014 ㎡×250/3000×46,993元≒
    3,970,909 元，元以下四捨五入，下同）。又系爭房屋98年
    度課稅現值為5,230,200 元（4,934,100 元+296,100元=5,
    230 ,200元），亦有該年度房屋稅繳款書在卷可憑（原審卷
    第25頁）。而系爭房地位在高雄市五福商圈內，商業極為興
    盛，交通便利，有照片15幀在卷足稽（原審卷第78-81 頁）
    ，故認被上訴人請求依系爭房地申報總價年息10% 計算上訴
    人所獲取相當於租金之利益，堪予採取。依此核計，占用系
    爭房地相當於租金之利益應為每月76,676元【（3,970,909
    元+5 ,230,200 元）×10% ×1/12≒76,676元】。
  2.至上訴人抗辯系爭房屋已屬26年屋齡之老舊建物，不易招徠
    人潮及出租，並未因坐落在五福商圈內而享有利益，並提出
    招租廣告照片1 紙為證（本院卷第31頁）。惟觀諸該照片內
    容固顯示系爭房屋所在之同棟第10樓層擬以每月30,000元之
    租金額招租，惟此至多說明該樓層所有人個別之出租之條件
    ，不足證明系爭房屋或同棟其他樓層之出租價格偏低或未因
    坐落地點而獲致較高利益。反之，依高雄市國稅局98年度房
    屋租賃租金標準表，系爭房屋坐落所在地段、樓層之營業用
    租金以每坪每月580 元為租賃所得查估基準，而系爭房屋層
    次總面積為703.58平方公尺（尚不包含附屬建物陽台及共用
    部分），有建物登記謄本在卷可考（見外放系爭執行事件影
    卷），換算約為213 坪（703.58㎡×0.3025≒213 ），故系
    爭房屋之租金應約為每月123,540 元（213 ×580 元=123,5
    40元）。上開標準表係稅捐機關用以查估租賃所得，而具相
    當之參考價值；徵諸此查估基準，顯無從認系爭房屋未因坐
    落地點之商業、交通興盛便利度而獲益。至上訴人雖又辯稱
    高雄市國稅局上開標準表並未反映實際租賃行情云云，惟其
    就此並未能舉證以實其說，自無可採。
  3.據上，堪認上訴人占用系爭房地所獲相當於租金之利益以每
    月76,676元計，係屬允洽。是則，被上訴人請求上訴人給付
    自98年7 月7 日起至99年5 月6 日止占用系爭房地之利益76
    6,759 元【76,676元×10=766,760元；766,760 元＞766,75
    9 元】，洵屬有據。
六、綜上所述，上訴人所辯系爭執行程序係因裁定而停止，伊占
    用系爭房地非無法律上原因，為無可取。從而，被上訴人本
    於不當得利法律關係，請求上訴人給付766,759 元，及自99
    年6 月22日（即起訴狀繕本送達翌日）起至清償日止，按年
    息5%計算之利息，為有理由，應予准許。原審判命上訴人如
    數給付，於法並無不合。上訴意旨指摘原判決不當，求予廢
    棄改判，為無理由，應予駁回其上訴。
七、據上論結，本件上訴為無理由，依民事訴訟法第449 條第1
    項、第78條，判決如主文。
中    華    民    國   100    年    8     月    3     日
                            民事第三庭
                                審判長法官  張國彬
                                法      官  吳登輝
                                法      官  甯  馨
以上正本證明與原本無異。
本件不得上訴。
中    華    民    國   100    年    8     月    3     日
                                書  記  官  施耀程